最高法院刑事判決　　　　　　九十六年度台上字第二二０一號
上　訴　人　台灣高等法院台南分院檢察署檢察官
被　　　告　甲○○
上列上訴人因被告違反水土保持法案件，不服台灣高等法院台南
分院中華民國九十六年一月三十一日第二審更審判決（九十五年
度重上更(三)字第八六號，起訴案號：台灣台南地方法院檢察署八
十九年度偵緝字第一二七號），提起上訴，本院判決如下：
    主  文
原判決撤銷，發回台灣高等法院台南分院。
    理  由
本件原判決以公訴意旨略稱：被告甲○○為台南縣新營市上將砂
石行負責人，該砂石行於民國八十六年二月間，向台南縣政府申
請坐落台南縣柳營鄉○○○段一五四四─三六二號山坡地保育區
面積二點三０公頃之土石採取權，經核准後，明知依水土保持法
、土石採取規則、露天採礦規則、水土保持技術規範，以及上開
採土場申請許可之土石採取計畫書、水土保持計畫書，應在核可
範圍內採取，採取土石時須由上往下採階梯式開採，並應嚴格控
制，於採土邊界預留一定距離，保留階梯式之邊坡，單一採掘面
之高度應在十公尺以下，坡度在六十五度以下，於邊坡之垂直高
度不得超過五公尺、平台寬度不得少於一點五公尺，並應設置截
水道，作好植被，同時於開採前應設置合乎規格之沈沙池與滯洪
池等水土保持管理及維護設施，以避免開採時及開採後之水土流
失。詎被告卻於採取經核准面積之土石時，為獲得較多土石及節
省成本，超越核准區域開採，其開採面積達九點零三三二公頃，
越界部分尚包括同地段一五四四─一０八及一一０之國有土地，
且破壞應保留作為水土保持維護設施之階梯式邊坡。又未依照規
定及核定之土石採取計畫、水土保持計畫之設計，任意採取，並
削挖附近山丘，留下高達九至十三公尺之陡峭山壁，於面臨山溝
之開採部分未作任何水土保持設施，亦未作植被護坡、截水道、
滯洪池、沈砂池等設施，開採區域內之泥土經雨水沖蝕，致生水
土流失，經台南縣政府告發，由台灣台南地方法院檢察署檢察官
會同法務部調查局台南市調查站（下稱台南市調查站）調查而查
獲等情。因認被告未依核定之水土保持計畫採取土石，致生水土
流失及毀損水土保持之處理與維護設施，涉嫌一行為犯山坡地保
育利用條例第三十五條第三項、水土保持法第三十三條第三項罪
嫌；另未經申請許可在國有土地上採取土石，亦係以上揭同一行
為涉犯山坡地保育利用條例第三十四條第一項、水土保持法第三
十二條第一項罪嫌云云。而經審理結果，認不能證明被告犯罪，
因將第一審科刑判決撤銷，改判諭知被告無罪。
惟查：（一）依原判決理由說明，係依憑證人即系爭一五四四之
三六二地號及毗鄰之一五四四之三八地號土地之共有人本人暨另
一共有人林秀蘭之胞弟林世忠於原審證稱：被告開挖之後，我父
親與姊姊確曾將被告開挖之土地及周邊土地（即一五四四之三六
二地號土地東西兩側部分及同段一五四四之三八地號土地），以
推土機、怪手將地整平等語；暨一五四四之四八地號土地之所有
權人陳彩雲於原審證稱；被告開挖之後，我請怪手把高的地方整
平，我整地完之後，我的地還是比較高，隔壁的地比較低，土地
整平之後，即無人再去開挖土地；以前我與隔壁地主的地像兩座
山，高度差距比較大，現在我剷平之後，高度的差距比較小一點
等語，認定：「系爭超挖部分，既曾經一五四四之三六二地號土
地及毗鄰之一五四四之三八、一五四四之四八地號土地之所有權
人，於上訴人開採土石後，自行以大型機具整地，則該等超挖狀
況，自有相當大之可能係該等土地所有權人所造成」；惟證人林
世忠於原審同次訊問時證稱；「（問：整地時你有無在現場？）
整地時是我父親去現場」、「（問：除了父親之外，是否還有其
他人到現場？）沒有」（見原審卷第一二七頁、第一二八頁），
如若無誤；則證人林世忠既未親往整地現場，其如何獲悉父親、
姊姊整地之時間及其狀況？是否係傳聞自他人？其就未親身與聞
之事實所為之上揭證述，有否證據能力？原判決俱未審認、說明
，即採為判決之基礎，自屬於法有違。另證人陳彩雲於原審祇證
稱：「我有去整地，我請怪手把高的地方整平，我整地完之後，
我的地還是比較高，隔壁的地比較低」、「（問：土地整平之後
，是否還有人去開挖？）沒有」、「（問：以前是否有人去開挖
？）沒有，因為我怕我的地會下陷，整地是我自己去整的」、「
以前我與隔壁地主的地像兩座山，高度差距比較大，現在我剷平
之後，高度的差距比較小一點」（見原審卷第一二九頁、第一三
０頁）；就其整地之時間、範圍均未能為明確之證述，原審就此
未調查、釐清，即遽憑陳彩雲前開尚非明確之證言，為有利於被
告之認定，自屬率斷。又證人林世忠、陳彩雲於原審均明確證稱
：「我們都互相知道自己的界址到那裡」（林世忠部分）、「（
問：與隔壁地主有無明顯的界標？）我們的地比較高」（陳彩雲
部分）；則原判決依憑林世忠、陳彩雲前揭證言，遽執：「該等
情況有可能係上訴人開採土石後，因一五四四之三六二地號土地
及毗鄰土地之所有權人，自行以大型機具整地所造成」、「一五
四四之三六二、一五四四之三八、一五四四之四八地號土地所有
人因整地關係，不慎越界開挖到一五四四之一０八、一五四四之
一一０地號二筆國有土地，即有相當大之可能性」（見原判決正
本第五頁第二七行至第二九行、第十頁第九行至第十二行），而
為有利於被告之認定；顯與卷內上開證人筆錄之記載不符，此部
分採證法則之運用，亦非適法。（二）原判決理由說明：「台南
縣柳營鄉○○○段一五四四之一一０地號國有土地，屬特定農業
區，有土地登記謄本附卷可稽」，即令屬實；惟檢察官指訴被告
於上開特定農業區內，未經許可擅自採取土石等情，如若無誤，
則被告於該特定農業區內擅自採取土石之行為，縱使與山坡地保
育利用條例第三十四條第一項之構成要件不符，但上開行為，是
否另涉及其他刑事罪名？若是，此罪名與起訴書記載之犯罪事實
，其基本事實是否同一？法院可否變更法條予以裁判？仍待研求
，原判決就此未予調查、釐清，即遽為被告無罪之判決，自難謂
為適法。以上，或係檢察官上訴意旨所指摘，或為本院得依職權
調查之事項，應認原判決仍有撤銷發回更審之原因。又原判決諭
知無罪之其他部分，因檢察官認與上開發回部分，有想像競合犯
之裁判上一罪關係，基於審判不可分原則，應併予發回。
據上論結，應依刑事訴訟法第三百九十七條、第四百零一條，判
決如主文。
中　　華　　民　　國　九十六　年　　四　　月　二十六  日
                      最高法院刑事第十一庭
                          審判長法官  林　永　茂
                                法官  洪　文　章
                                法官  蘇　振　堂
                                法官  蕭　仰　歸
                                法官  何　菁　莪
      本件正本證明與原本無異
                                      書  記  官
中　　華　　民　　國　九十六　年　　五　　月　　二　　日
                                                H
